ACORDAO-COMPLETO-2413819

ACÓRDÃO 5037/2021 ATA 9/2021 - SEGUNDA CÂMARA

VISTOS, relatados e discutidos estes autos que apreciam Recursos de Reconsideração interpostos por Lucrécio Jorge Gomes Pereira da Silva e Jandelson Gouveia da Silva contra o Acórdão 7762/2019-TCU-Segunda Câmara;
ACORDAM os Ministros do Tribunal de Contas da União, reunidos em Sessão da 2ª Câmara, ante as razões expostas pelo Relator, e com fundamento nos arts. 32, inciso I e 33, da Lei 8.443/1992, c/c o artigo 285, caput e § 2º, do Regimento Interno do TCU em:
9.1. conhecer dos Recursos de Reconsideração interpostos por Lucrécio Jorge Gomes Pereira da Silva e Jandelson Gouveia da Silva, e, no mérito, negar-lhes provimento;
9.2. dar ciência desta deliberação aos recorrentes e à Procuradoria da República no Estado de Pernambuco.

Recurso de reconsideração interposto por Jandelson Gouveia da Silva,Lucrécio Jorge Gomes Pereira da Silva contra o Acórdão 7762/2019-TCU-2ª Câmara

Segunda Câmara

Município de Escada - PE.

3. Interessados/Responsáveis/Recorrentes:
3.1. Interessado: Ministério do Esporte (extinta) (02.961.362/0001-74).
3.2. Responsáveis: Jandelson Gouveia da Silva (XXX.268.204-XX); Lucrécio Jorge Gomes Pereira da Silva (XXX.678.504-XX).
3.3. Recorrentes: Lucrécio Jorge Gomes Pereira da Silva (XXX.678.504-XX); Jandelson Gouveia da Silva (XXX.268.204-XX).

13.1. Ministros presentes: Bruno Dantas (Presidente), Augusto Nardes, Aroldo Cedraz (Relator) e Raimundo Carreiro.
13.2. Ministro-Substituto presente: André Luís de Carvalho.

ACORDAO-COMPLETO-2476929

Acórdão 2041/2023 - Segunda Câmara

AROLDO CEDRAZ

Ministro-Substituto André Luís de Carvalho.

Adoto como parte integrante deste Relatório a instrução de peça 53, elaborada no âmbito da Secretaria de Recursos (Serur) , a qual contou com a anuência de corpo dirigente da unidade (peça 54) :
"INTRODUÇÃO
1.	Trata-se de recursos de reconsideração interpostos por Lucrécio Jorge Gomes Pereira da Silva (peça 34) , prefeito municipal de Escada - PE nas gestões 2013-2016 e 2017-2020, e Jandelson Gouveia da Silva (peças 36 e 37) , prefeito do município nas gestões 2005-2008 e 2009-2012, contra o Acórdão 7762/2019-TCU-Segunda Câmara (peça 28) , rel. Ministro-Substituto André Luís de Carvalho.
1.1. A deliberação recorrida apresenta o seguinte teor:
ACORDAM os Ministros do Tribunal de Contas da União, reunidos em Sessão da 2ª Câmara, ante as razões expostas pelo Relator, em:
9.1. rejeitar as alegações de defesa apresentadas por Jandelson Gouveia da Silva e Lucrécio Jorge Gomes Pereira da Silva;
9.2. julgar irregulares as contas de Jandelson Gouveia da Silva e de Lucrécio Jorge Gomes Pereira da Silva, nos termos dos arts. 1º, I, 16, III, "a" e "c", 19, caput e 23, III, da Lei nº 8.443, de 1992, para condená-los, solidariamente, ao pagamento do débito apurado nestes autos, atualizado monetariamente e acrescido dos juros de mora calculados desde as datas especificadas até a efetiva quitação, fixando-lhes o prazo de 15 (quinze) dias, contados da ciência desta deliberação, para comprovarem, perante o Tribunal, nos termos do art. 214, III, "a", do RITCU, o recolhimento da referida dívida em favor do Tesouro Nacional, sob as seguintes condições:
	Valor (R$) :
	Data da Ocorrência:

	1.080,36
	20/1/2011

	39.834,30
	7/4/2011

	86.748,73
	26/7/2011

9.3. aplicar em desfavor de Jandelson Gouveia da Silva e Lucrécio Jorge Gomes Pereira da Silva, individualmente, a multa prevista no art. 57 da Lei nº 8.443, de 1992, sob o valor de R$ 30.000,00 (trinta mil reais) , fixando-lhes o prazo de 15 (quinze) dias, contados da notificação, para que comprovem, perante o Tribunal (art. 214, III, "a", do RITCU) , o recolhimento das referidas dívidas ao Tesouro Nacional, atualizadas monetariamente na forma da legislação em vigor;
9.4. autorizar, caso requerido, nos termos do art. 26 da Lei nº 8.443, de 1992, o parcelamento das dívidas fixadas por este Acórdão em até 36 (trinta e seis) parcelas mensais e sucessivas, com a devida atualização monetária e os correspondentes acréscimos legais, esclarecendo aos responsáveis que a falta de pagamento de qualquer parcela importará no vencimento antecipado do saldo devedor (art. 217, § 2º, do RITCU) , sem prejuízo das demais medidas legais;
9.5. autorizar, desde logo, nos termos do art. 28, inciso II, da Lei nº 8.443, de 1992, a cobrança judicial das dívidas fixadas por este Acórdão, caso não atendidas as notificações; e
9.6. determinar que a unidade técnica envie a cópia deste Acórdão, acompanhado do Relatório e da Proposta de Deliberação, à Procuradoria da República no Estado de Pernambuco, nos termos do art. 16, § 3º, da Lei nº 8.443, de 1992, e do art. 209, § 7º, do RITCU, para o ajuizamento das ações civis e penais cabíveis.
HISTÓRICO
2.	Cuidam os autos de tomada de contas especial instaurada pela Caixa Econômica Federal (Caixa) contra Jandelson Gouveia da Silva, gestões 2005-2008 e 2009-2012, ex-prefeito de Escada/PE, em face da não execução do objeto pactuado por meio do Contrato de Repasse 240.566-04/2007 (Siafi 613332) (peça 1, p. 5 e 115) .  
2.1. O Ministério do Esporte, com a interveniência da Caixa, e o município de Escada/PE, representado pelo Sr. Jandelson Gouveia da Silva, celebraram o Contrato de Repasse 240.566-04/2007 em 31/12/2007, que visava à transferência de recursos financeiros da União para a execução da implantação e modernização de infraestrutura para esporte recreativo e de lazer no Estádio Municipal Escada (peça 1, p. 23-30) .
2.2. Para a realização do objeto orçado no valor total de R$ 217.052,34, cujo ajuste vigeu de 31/12/2007 até 30/12/2012 (peça 1, p. 39-40) , foi acordado o aporte a título de contrapartida municipal inicial de R$ 21.801,48, majorada para R$ 67.052,34 por termo de aditamento contratual assinado em 2/9/2010 (peça 1, p. 25 e 31-32) , e de R$ 150.000,00 pelo concedente, repassados mediante as parcelas de R$ 50.000,00 (2009OB801157, de 3/12/2009) e R$ 100.000,00 (2009OB801202, de 29/12/2009) , sendo efetuado o desbloqueio de R$ 193.685,87 em favor do contratado (peça 1, p. 4 e 108-109) .
2.3.  O cronograma de execução do Plano de Trabalho de 26/12/2007 especificou o objeto como sendo as obras de fechamento do muro do estádio municipal e portão de acesso (peça 1, p. 13-16) .
2.4. O laudo de análise técnica de engenharia, consignado no Relatório de Acompanhamento de Empreendimento de 23/1/2012, atestou a realização da meta física acumulada de 89,23%, equivalente a R$ 193.685,87, em razão da não realização dos serviços relativos ao portão metálico, pintura em esmalte em esquadria de ferro e em cal pela empresa encarregada da obra, a Construtora Campelo e Silva Ltda. (peça 1, p. 69-70) .
2.5. A Caixa apontou a não funcionalidade da obra ao verificar a incompatibilidade da construção com o projeto técnico, além de rachaduras em sua extensão, de trecho tombado com alto risco de desabamento e da não execução de itens estruturais, conforme Parecer PA GIDUR/CA 339, de 29/5/2013 (peça 1, p. 84) . 
2.6.  A Caixa emitiu o Relatório de Tomada de Contas Especial 41/2015 com base nos RAEs de 16/11/2010, 28/3/2011, 15/6/2011 e 23/1/2012 (peça 1, p. 42-44, 52-54, 60-62 e 69-71) , decorrentes das vistorias in loco na obra, e no referido Parecer PA GIDUR/CA 339, de 29/5/2013 (peça 1, p. 84) . Registrou que a área técnica competente identificou a execução da meta física acumulada de 89,23% do objeto contratado em desacordo com o projeto aprovado, sem contemplar "itens estruturais" e desprovido de funcionalidade. Imputou o débito pelo valor original repassado de R$ 127.663,39 ao Sr. Jandelson Gouveia da Silva, na condição de único gestor dos recursos, em razão do não cumprimento do objeto pactuado, afastando a responsabilidade solidária do prefeito da gestão subsequente, tendo em conta que a vigência do contrato findou ainda na administração de ex-prefeito (peça 1, p. 115-118) .
2.7. O Relatório de Auditoria 1777/2015 da Controladoria-Geral da União (peça 1, p. 127-129) também chegou às mesmas conclusões. Após serem emitidos o Certificado de Auditoria, o Parecer do Dirigente do Órgão de Controle Interno e o Pronunciamento Ministerial (peça 1, p. 130-135) , o processo foi remetido ao Tribunal.
2.8. No âmbito do Tribunal, foi promovida a citação do Sr. Jandelson Gouveia da Silva, através do Ofício 1683/2016-TCU/SECEX-PE (peça 6) , obtendo-se como resposta as documentações protocoladas em 5/12/2016 e 24/1/2017 (peça 8 e 11) . 
2.9. Após o recebimento da resposta do Sr. Jandelson Gouveia da Silva, a Secex-PE verificou que, preliminarmente à análise das alegações apresentadas pelo ex-prefeito de Escada/PE, mostrava-se necessário realizar a citação do prefeito sucessor, Sr. Lucrécio Jorge Gomes Pereira da Silva, solidariamente com o seu antecessor, para que apresentassem suas alegações de defesa em razão da não prestação de contas dos recursos recebidos por força do Contrato de Repasse 240.566-04/2007 e da ausência de adoção de medidas com vistas ao resguardo do patrimônio público e/ou recolhimento aos cofres do Tesouro Nacional da quantia devida (peças 13, 14 e 15) .
2.10. Assim, foi enviado o Ofício de Citação 1050/2017-TCU/SECEX-PE (peça 17) ao Sr. Lucrécio Jorge Gomes Pereira da Silva, obtendo-se como resposta a documentação protocolada neste Tribunal em 31/7/2017 (peça 19) . 
2.11.A Unidade Técnica propôs então o julgamento pela irregularidade das contas dos Srs. Jandelson Gouveia da Silva e Lucrécio Jorge Gomes Pereira da Silva, condenando-os, solidariamente, em débito e aplicando-lhes, individualmente, a multa prevista no art. 57 da Lei 8.443/92 (peças 22-24) .  
2.12.O Ministério Público junto ao TCU manifestou-se de acordo com a proposta oferecida pela Unidade Técnica (peça 25) .
2.13. O Tribunal de Contas da União proferiu o Acórdão 7762/2019-TCU-Segunda Câmara (peça 28) .
2.14. Inconformados, os Srs. Lucrécio Jorge Gomes Pereira da Silva e Jandelson Gouveia da Silva interpuseram recursos de reconsideração contra a decisão condenatória.
EXAME DE ADMISSIBILIDADE
3.	Reiteram-se os exames preliminares de admissibilidade (peças 47-49) , ratificados à peça 51 pelo Relator, Ministro Aroldo Cedraz, que concluiu pelo conhecimento dos recursos de reconsideração interpostos por Lucrécio Jorge Gomes Pereira da Silva e Jandelson Gouveia da Silva, nos termos dos artigos 32, inciso I, e 33 da Lei 8.443/1992, c/c o artigo 285 do RI/TCU, suspendendo-se os efeitos dos itens 9.2, 9.3 e 9.5 do Acórdão 7762/2019-TCU-Segunda Câmara em relação aos recorrentes.
EXAME TÉCNICO
4.	Delimitação dos recursos
4.1. Constituem objeto dos recursos as seguintes questões: 
Lucrécio Jorge Gomes Pereira da Silva
a) ausência de citação válida; 
b) ausência de responsabilidade; 
Jandelson Gouveia da Silva
c) intempestividade da tomada de contas especial;  
d) arquivamento face à ausência de pressuposto válido e regular do processo; 
e) execução do objeto, funcionalidade da obra e ausência de dano ao erário;
f) ausência de motivação legal e contratual para a devolução do repasse.
Recorrente Lucrécio Jorge Gomes Pereira da Silva (peça 34) 
Da ausência de citação válida
5. 	O recorrente defende que a citação foi inválida com base nas seguintes alegações: 
a) não foi regularmente citado para apresentar defesa nos autos; a notificação foi recebida por Genilda Lúcia de Oliveira, pessoa estranha ao recorrente; evidente, portanto, a invalidade da citação e, por conseguinte, de todos os atos do processo (peça 34, p. 3) .
Análise
6. 	Quanto à alegada nulidade decorrente da ausência de citação pessoal, observa-se que o artigo 22, inciso I, da Lei 8.443/1992, determina que as comunicações realizadas pelo Tribunal devem observar a forma estabelecida no Regimento Interno do TCU.
6.1.  O artigo 179, inciso II, do RI/TCU, por sua vez, estabelece que as comunicações processuais far-se-ão mediante carta registrada, com aviso de recebimento (AR) que comprove a entrega no endereço do destinatário, comando reiterado nos artigos 3º, inciso III, e 4º, inciso II, da Resolução/TCU 170, de 30/6/2004, que disciplina a expedição das comunicações processuais pelo Tribunal de Contas da União.
6.2. Do regramento exposto, evidencia-se que não é necessária a entrega pessoal das comunicações processuais realizadas pelo TCU, razão pela qual o AR não precisa ser assinado pelo próprio destinatário. Assim, apenas quando não estiver presente o AR específico é que se verificará nos autos a existência de outros elementos que comprovem a ciência da parte.
6.3. A validade de tal critério de comunicação processual é referendada pela jurisprudência deste Tribunal, conforme os Acórdão 4138/2016-TCU-Primeira Câmara, relator Ministro José Múcio Monteiro; 11321/2016-TCU-2ª Câmara, relator Ministro Vital do Rêgo; e 143/2013-TCU-Plenário, relator Ministro Walton Alencar Rodrigues. O entendimento desta Corte de Contas encontra amparo em deliberação do Plenário do Supremo Tribunal Federal, proferida em sede de agravo regimental em mandado de segurança (MS-AgR 25.816/DF, relator Ministro Eros Grau) , conforme excerto a seguir transcrito:
EMENTA: AGRAVO REGIMENTAL. MANDADO DE SEGURANÇA. DESNECESSIDADE DE INTIMAÇÃO PESSOAL DAS DECISÕES DO TRIBUNAL DE CONTAS DA UNIÃO. ART. 179 DO REGIMENTO INTERNO DO TCU. INTIMAÇÃO DO ATO IMPUGNADO POR CARTA REGISTRADA, INICIADO O PRAZO DO ART. 18 DA LEI N. 1.533/51 DA DATA CONSTANTE DO AVISO DE RECEBIMENTO. DECADÊNCIA RECONHECIDA. AGRAVO IMPROVIDO.
1. O envio de carta registrada com aviso de recebimento está expressamente enumerado entre os meios de comunicação de que dispõe o Tribunal de Contas da União para proceder às suas intimações.
2. O inciso II do art. 179 do Regimento Interno do TCU é claro ao exigir apenas a comprovação da entrega no endereço do destinatário, bastando o aviso de recebimento simples". (grifos acrescidos) 
Assim, conclui-se que a notificação foi válida, porquanto realizada conforme o disposto no RI/TCU e demonstrada sua entrega no endereço do destinatário.
6.4. No âmbito do TCU, por meio do Ofício 1050/2017-TCU/SECEX-PE, de 4/7/2017 (peça 17) , foi promovida a citação do Sr. Lucrécio Jorge Gomes Pereira da Silva, conforme atesta aviso de recebimento (peça 18) , que atendeu a citação e se manifestou quanto às irregularidades verificadas à peça 19.
6.5. Conforme se observa nos autos, os documentos que os compõem fazem prova de que o processo observou, em sua fase externa, a todo momento, os princípios constitucionais do devido processo legal, do contraditório e da ampla defesa, insculpidos no art. 5°, incisos LIV e LV, da Constituição da República.
6.6. Portanto, não há como acolher as razões apresentadas.
Da ausência de responsabilidade
7. 	O recorrente defende que não pode ser responsabilizado pelas irregularidades na execução do objeto com base nos seguintes argumentos: 
a) não houve transição de governo e o recorrente não sabia da existência do contrato de repasse, o que, por si só, justifica a demora na adoção de algumas medidas (peça 34, p. 3-4) ;
b) tão logo ciente da situação do contrato de repasse, o recorrente tentou retomar as obras; no entanto, a conclusão não foi possível visto que os recursos disponíveis não eram suficientes para arcar com as despesas (peça 34, p. 3-4) ;
c) adotou todas as medidas necessárias para concluir a execução do objeto do convênio;  no entanto, em razão de dificuldades geradas pela desídia do gestor antecessor, não obteve êxito;  não há que se falar em inércia do recorrente, seja quanto à conclusão do objeto do convênio, seja quanto à responsabilização e resguardo do patrimônio público (peça 34, p. 3-4) .
d) não lhe deve ser atribuída omissão ou desídia, mas sim ao ex-prefeito Jandelson Gouveia, que durante os 4 anos de sua gestão não executou integral o objeto do contrato de repasse (peça 34, p. 3-4) .
Análise
8. 	Consoante se extrai da Súmula-TCU nº 230: "compete ao prefeito sucessor apresentar as contas referentes aos recursos federais recebidos por seu antecessor, quando este não o tiver feito ou, na impossibilidade de fazê-lo, adotar as medidas legais visando ao resguardo do patrimônio público com a instauração da competente Tomada de Contas Especial, sob pena de co-responsabilidade". 
8.1. Ainda nesse sentido, menciona-se o enunciado do Acórdão 304/2009-TCU-Primeira Câmara, Rel. Min. Valmir Campelo: "A adoção de medidas legais pelo Prefeito sucessor para resguardar o patrimônio público importa na exclusão de sua responsabilidade".
8.2. No caso concreto, a vigência do Contrato de Repasse 240.566-04/2007 se estendeu até a data de 30/12/2012 (peça 1, p. 39) e o prazo para a prestação de contas se encerrou em 28/2/2013 (peça 1, p. 28) . Ou seja, competia ao então prefeito sucessor, Sr. Lucrécio Jorge Gomes Pereira da Silva, a obrigação de prestar contas referentes aos recursos federais repassados ao município, nos termos da Súmula-TCU nº 230. 
8.3. Verifica-se que o recorrente foi notificado através do Ofício 1170/2014/SE COPE-GIGOV/CA, de 7/5/2014 (peça 1, p. 7-8) para proceder a regularização da ocorrência quanto à não execução do objeto do contrato de repasse. No entanto, o responsável não respondeu à notificação, muito menos efetuou a prestação de contas a que estava obrigado. 
8.4. Informa-se que a equipe da Caixa realizou cinco vistorias in loco, sendo a última realizada em 23/5/2013, onde foi analisada a execução detalhada da obra e de seus componentes (peça 1, p. 42-73 e 84-86) . Embora o quarto laudo de análise técnica de engenharia da Caixa consignado no Relatório de Acompanhamento de Empreendimento-RAE (peça 1, p. 69-71) , de 23/1/2012, tenha atestado a realização da meta física de 89,23%, o expediente da Caixa PA GIDUR/CA 339/2013, datado em 29/5/2013, juntado à peça 1, p. 84-86, apontou que a obra não apresentava funcionalidade e não trazia os benefícios esperados à população alvo. Além disso, foi reportado pela Caixa que a execução do muro estaria incompatível com o projeto apresentado, com rachaduras em toda a sua extensão, e com risco de desabamento. Por fim, segundo a Caixa, o serviço foi parcialmente executado em relação ao orçamento apresentado e não contemplava itens estruturais anteriormente previstos. 
8.5. Por sua vez, é objetiva a responsabilidade do construtor no que se refere à qualidade e à garantia das obras executadas (art. 618 do Código Civil) . A Administração deve estar atenta a resguardar o direito de reparação do seu empreendimento, por meio da realização de vistorias periódicas seguidas e, a depender do caso, do acionamento da empresa no prazo legal. A omissão do gestor, que venha a trazer ônus ao erário, pode implicar sua responsabilização (Acórdão 2931/2013-TCU-Plenário, rel. Min. Marcos Bemquerer) . 
8.6. Portanto, no caso, uma vez que a Caixa constatou que havia irregularidades na execução/funcionamento da obra em 23/5/2013, caberia ao prefeito sucessor a adoção de medidas vistas ao resguardo também do patrimônio público construído com o suporte de recursos federais, mediante o acionamento da empresa contratada. 
8.7. No entanto, não se observou, a partir dos documentos constantes nos autos, que o Sr. Lucrécio Jorge Gomes Pereira da Silva tenha justificado a omissão inicial no dever de prestar contas ou que tenha adotado medidas visando ao resguardo do patrimônio público. 
8.8. Dessa forma, deve ser rejeitada alegação de ausência de responsabilidade.
Recorrente Jandelson Gouveia da Silva (peça 36) 
Da intempestividade da tomada de contas especial
9. O recorrente defende que a instauração da tomada de contas especial ocorreu de forma intempestiva com base nos seguintes argumentos:
a) foi gestor do município até o exercício financeiro de 2012; o convênio teve como término da vigência o dia 30 de dezembro de 2012; somente em 22 de outubro de 2015, cerca de 17 meses após o fim do seu mandato, o processo foi autuado no TCU; o prazo para a instauração da tomada de contas especial na fase interna extrapolou o prazo estabelecido, em desrespeito ao Decreto-lei  200/1967 e à IN/TCU nº 71/2012 (peça 36, p. 6-9) ;
b) o cumprimento do prazo de 180 dias para a instauração da TCE é imprescindível para o pleno usufruto da garantia fundamental relativa ao devido processo legal, prevista no art. 5º, LIV, da Constituição Federal (peça 36, p. 6-9) ;
c) a intempestividade da TCE afrontou a garantia do devido processo legal, o contraditório e a ampla defesa;  os anos transcorridos após o fim da vigência do acordo deverão ser levados em conta, verificada a dificuldade do recorrente proceder com sua ampla defesa; o TCU não haveria mais que instaurar o processo de TCE para eventual impugnação da legalidade das contas relativas ao contrato de repasse (peça 36, p. 6-9) .
Análise
10. Inicialmente, informa-se que eventual demora na instauração da tomada de contas especial constitui falha de procedimento atribuível à autoridade que tinha o dever de adotar essa medida, a qual deve ser apurada e, se for o caso, aplicada as sanções correspondentes em cada processo (Acórdão 4000/2010-TCU-Segunda Câmara, rel. Min. Aroldo Cedraz) .
10.1. Ademais, segundo o Tribunal, a inobservância do prazo de 180 dias para instauração de tomadas de contas especiais não acarreta a prescrição da pretensão punitiva, mas apenas a responsabilização solidária do gestor pela omissão ou retardo de tais providências (Acórdão 2011/2007-TCU-Primeira Câmara, rel. Min. Augusto Nardes) .
10.2. Quanto à alegação de que o longo transcurso de tempo afrontou o devido processo legal, o contraditório e a ampla defesa, cumpre destacar que não é o mero decurso do tempo, por si só, que enseja o arquivamento de uma TCE, por prejuízo da defesa.
10.3. A conclusão pela ofensa ao devido processo legal e aos princípios do contraditório e da ampla defesa não prescinde do exame detido da situação concreta. Eventual impedimento à plenitude do exercício de defesa, ou mesmo dificuldade na sua realização, deve vir acompanhado de prova, cabendo à parte o ônus dessa evidenciação. Está consolidado que cabe à parte o ônus de comprovar o eventual impedimento à plenitude do exercício de defesa ou mesmo dificuldade em sua realização, em razão do transcurso de grande lapso temporal entre os fatos e a citação.
10.4. Nessa linha tem se orientado a jurisprudência mais recente deste Tribunal:
O eventual impedimento à plenitude do exercício de defesa, ou mesmo dificuldade na sua realização em razão do transcurso de grande lapso temporal entre os fatos e a citação de responsável deve, em regra, ser objeto de prova, cabendo à parte esse ônus. Todavia, a análise das circunstâncias do caso concreto pode conduzir o julgador a conclusão distinta, no sentido de que o transcurso de tal prazo possa inviabilizar a defesa (Acórdão 3879/2017-TCU-Primeira Câmara, rel. Min. Augusto Sherman) ;
O mero transcurso do tempo não acarreta, em toda e qualquer situação, prejuízo à ampla defesa ou à constituição do contraditório, devendo a configuração de tal prejuízo ser analisada em cada caso concreto, sob pena de violar-se a regra da imprescritibilidade das ações de cobrança de dano ao erário (Acórdão 1258/2019-TCU-Plenário, rel. Min. Bruno Dantas) ;
O prejuízo à ampla defesa e ao contraditório decorrente da citação tardia deve ser efetivamente demonstrado pelo responsável com a indicação do obstáculo ou da dificuldade concreta que implicou prejuízo à defesa, não sendo suficiente a mera alegação (Acórdão 1244/2020-TCU-Primeira Câmara, rel. Min. Bruno Dantas) ;
O processo deve ser arquivado, por falta de pressupostos de desenvolvimento válido e regular, quando há o transcurso de tempo considerável entre a prestação de contas e a instauração da tomada de contas especial, somado à ausência de inequívoca ciência, pelo responsável, dos fatos tidos por irregulares, tornando inviável o exercício do direito ao contraditório e à ampla defesa. (Acórdão 5714/2017-TCU-Primeira Câmara, rel. Min. Marcos Bemquerer) ;
O mero transcurso do tempo não acarreta, em toda e qualquer situação, prejuízo à ampla defesa ou à constituição do contraditório, devendo a configuração de tal prejuízo ser analisada em cada caso concreto, sob pena de violar-se a regra da imprescritibilidade das ações de cobrança de dano ao erário (Acórdão 3457/2017-TCU-Segunda Câmara, rel. Min. Marcos Bemquerer) ;
O longo transcurso de tempo entre a ocorrência da irregularidade e a instauração da tomada de contas especial não implica, automaticamente, sua nulidade. Uma vez instaurada, o largo interregno temporal apenas enseja o julgamento pela iliquidez das contas caso reste comprovado que, por este motivo, tenham sido prejudicados o contraditório e a ampla defesa do responsável.' (Acórdão 139/2017-TCU-Plenário, rel. Min, Bruno Dantas) .
10.5. Em relação ao prazo de notificação para saneamento das irregularidades, que, segundo o recorrente, teria ultrapassado em dezessete meses o encerramento de seu mandato, cumpre destacar que o art. 6º, inciso II, da IN/TCU 71/2012, recomenda a não instauração da TCE apenas se transcorrido o prazo de dez anos sem que tenha sido efetuada a notificação das irregularidades pela autoridade competente.
10.6.	Dessa forma, não há como acolher as razões apresentadas. 
Do arquivamento face à ausência de pressuposto válido e regular do processo 
11.  O recorrente defende que não estão ausentes os pressupostos de desenvolvimento válido e regular do processo. Nesse sentido, afirma que:
a) pelo princípio da uniformização de jurisprudência, nos termos do art. 91 do Regimento Interno desta Corte, requer o arquivamento dos autos devido à ausência de pressuposto válido e regular do processo de tomada de contas especial (peça 36, p. 9-11) ; 
b) nos termos do Acórdão 6851/2016-TCU-Segunda Câmara, não é possível a obtenção de documentos em razão do longo prazo decorrido desde a celebração da avença e o término de sua vigência (peça 36, p. 9-11) .
Análise
12. O recorrente relata a dificuldade na obtenção dos documentos probatórios em virtude do longo prazo transcorrido da celebração da avença. No entanto, a cláusula 11.1 do contrato de repasse determinava que as faturas, recibos, notas fiscais e quaisquer outros documentos comprobatórios de despesas deveriam ser mantidos em arquivo a disposição dos órgãos de controle interno e externo pelo período de 5 anos contados da aprovação da prestação de contas pela contratante. 
12.1. De fato, a Administração Pública só é obrigada a manter a guarda de documentos referentes ao pagamento de despesas pelo prazo de cinco anos (Acórdão 2517/2014-TCU-Primeira Câmara) . A contagem desse tempo tem como marco inicial a data da aprovação das contas do gestor, o que não ocorreu no caso em exame, haja vista a impugnação pela Caixa dos gastos irregulares que levaram à instauração desta TCE. 
12.2. Descabida, portanto, a alegação do recorrente da impossibilidade de obtenção de documentos, uma vez que foi notificado sobre as irregularidades na execução do objeto do contrato de repasse antes do transcurso do prazo de 5 anos contados da aprovação da prestação de contas.
12.3.O recorrente menciona, em sua defesa, o Acórdão 6851/2016-TCU-Segunda Câmara, o qual foi determinado o arquivamento das contas, sem julgamento de mérito, em razão do longo transcurso do tempo, com prejuízo ao exercício da ampla defesa. Naquele caso, o responsável geriu os recursos em 2004, enquanto o julgamento ocorreu em 2016 no Tribunal. Aquela circunstância não se compara com a hipótese vertente, conforme foi detalhado no item 10 e seguintes da presente instrução.
12.4.O responsável postula, ainda, o arquivamento da tomada de contas especial ao alegar estarem ausentes os pressupostos indispensáveis para a sua instauração, nos termos do art. 212 do Regimento Interno do TCU. 
12.5. A IN/TCU 71/2013 estabelece, quanto aos pressupostos para os processos de tomada de contas especial, o seguinte: 
Art. 5º É pressuposto para instauração de tomada de contas especial a existência de elementos fáticos e jurídicos que indiquem a omissão no dever de prestar contas e/ou dano ou indício de dano ao erário 
Parágrafo único. O ato que determinar a instauração da tomada de contas especial, deverá indicar, entre outros:
I - os agentes públicos omissos e/ou os supostos responsáveis (pessoas físicas e jurídicas) pelos atos que teriam dado causa ao dano ou indício de dano identificado;
II - a situação que teria dado origem ao dano ou indício de dano a ser apurado, lastreada em documentos, narrativas e outros elementos probatórios que deem suporte à sua ocorrência;
III - exame da adequação das informações contidas em pareceres de agentes públicos, quanto à identificação e quantificação do dano ou indício de dano;
IV - evidenciação da relação entre a situação que teria dado origem ao dano ou indício de dano a ser apurado e a conduta da pessoa física ou jurídica supostamente responsável pelo dever de ressarcir os cofres públicos. 
12.6.Consoante se extrai dos normativos citados, não procede a alegação de que  estão ausentes os pressupostos indispensáveis para a instauração da presente tomada de contas especial uma vez que o dano ao erário, no total de R$ 127.663,39 (valor histórico) , ficou devidamente caracterizado, o responsável foi identificado e notificado, a Caixa adotou todas as medidas possíveis para recuperação do dano em âmbito administrativo interno e o valor do débito, atualizado monetariamente, foi superior a R$ 100.000,00, valor mínimo para instauração do processo de tomada de contas especial, bem como para sua remessa ao Tribunal de Contas da União, consoante art. 6°, inciso I, da Instrução Normativa TCU n° 71/2012.
12.7.Logo, não há como acolher os argumentos apresentados.
Da execução do objeto, funcionalidade da obra e ausência de dano ao erário
13. O recorrente defende que o objeto foi executado, é funcional e não há dano ao erário com base nos seguintes argumentos:
a) os relatórios técnicos anexados aos autos acerca da obra demonstram a execução de 89,23% de todo o projeto idealizado; os recursos sacados pelo Município de Escada correspondem a cerca de 85% do total do repasse conveniado (peça 36, p. 11-15) ;
b) a funcionalidade da obra deveria ter sido garantida pelo sucessor do recorrente (peça 36, p. 11-15) ;
c) a vistoria realizada pela Caixa ocorreu em 23 de maio de 2013, cinco meses após o fim do mandato do recorrente no cargo de prefeito do Município de Escada, tempo suficiente para haver depreciação da obra não finalizada; não justifica a sua responsabilização pela ausência de funcionalidade da obra, sobretudo porque a prestação de contas parcial foi devidamente aprovada pela Caixa (peça 36, p. 11-15) ;
d) uma vez que a obra estava funcional quando deixou o cargo, inexiste dano ao erário a lhe ser atribuído (peça 36, p. 11-15) ;
e) fotografias anexadas aos autos comprovam a funcionalidade da obra em 2012, último ano da sua gestão (peça 36, p. 11-15) ; 
f) as notas fiscais juntadas aos autos demonstram que os recursos sacados pela prefeitura foram utilizados para a execução dos serviços relacionados à construção do muro do estádio de futebol, na forma determinada pelo contrato de repasse (peça 36, p. 15-17) .
Análise
14.	Cabe destacar que o Sr. Jandelson Gouveia da Silva foi citado pelo Tribunal em razão da não comprovação da boa e regular aplicação dos recursos recebidos por meio do Contrato de Repasse 240.566-04/2007 visto que não houve cumprimento do objeto pactuado (peça 6) .
14.1.Segundo o Parecer GIDUR/CA nº 339, de 2013, peça 1, p. 84) , a equipe de inspeção da Caixa, após realizar diversas vistorias, constatou a execução parcial de 89,23% da parte física. Não obstante o elevado percentual de execução, a vistoria realizada em 23/5/2013 (Parecer da Caixa GIDUR/CA nº 339, de 2013, peça 1, p. 84) constatou que a obra não apresentava funcionalidade, não trazendo benefícios à população alvo, uma vez que a execução do muro era incompatível com o projeto apresentado, com um trecho tombado e outro com rachaduras em toda a sua extensão e alto risco de desabamento. Além disso, fora parcialmente executado em relação ao orçamento e não contemplava itens estruturais inicialmente previstos. 
14.2.Consoante o entendimento do Tribunal, a completa frustração dos objetivos do convênio importa a condenação do responsável à devolução integral dos recursos transferidos, ainda que parte ou a totalidade dos valores repassados tenha sido aplicada no objeto do ajuste. A mera execução do objeto não é suficiente para comprovar a boa e regular aplicação dos recursos, é imprescindível que também se demonstre a sua funcionalidade em benefício da população alvo (Acórdão 549/2018-TCU-Primeira Câmara, rel. Min. Augusto Sherman) .
14.3. No caso vertente, constata-se o não atingimento dos objetivos pactuados, situação a qual o ex-prefeito não conseguiu descaracterizar no presente recurso. 
14.4.A alegação de que a deterioração obra decorreu do transcurso do período de 5 meses após o término do mandato do recorrente como prefeito municipal deve ser rejeitada. Conforme bem destacou o MPTCU (peça 25, p. 2) , a falta de funcionalidade do empreendimento foi devidamente apontada pela Caixa em razão da existência de existência de graves problemas estruturais na obra. O MPTCU salientou, ainda, com base em parecer da (peça 1, p. 84) , que foram verificados, na vistoria realizada em 23/5/2013, rachaduras, falta de itens estruturais, existência de trecho tombado e alto risco de desabamento em toda a extensão da obra.
14.5.Além disso, o material fotográfico trazido ao recurso e a alegada existência de notas fiscais dos serviços prestados não comprovam que a obra foi corretamente executada e que tem funcionalidade. Ao contrário, reitera-se que há elementos nos autos que demonstram que a obra financiada pelo contrato de repasse era incompatível com o projeto apresentado e continha problemas estruturais que comprometiam a sua funcionalidade.  
14.6. Segundo a jurisprudência do Tribunal, a imprestabilidade de toda a parcela executada para o fim conveniado, por culpa do gestor, implica a imputação de débito no valor total despendido, pois a utilização de parte dos recursos federais transferidos por força de convênio, se não contribuir para o alcance do objeto pactuado, não permite o abatimento do valor a ser ressarcido e somente não se imputa débito à parcela de obra executada e com potencial de destinação útil à sociedade (Acórdão 1960/2015-TCU-1ª. Câmara, rel. Min. Walton Alencar Rodrigues) .  
14.7.Também deve ser afastado o argumento de que, na situação concreta, não seria responsabilidade do recorrente entregar a obra com funcionalidade, mas que esta obrigação caberia ao prefeito sucessor. Extrai-se dos autos que a maior parte dos recursos destinados ao projeto foram sacados e utilizados na gestão do Sr. Jandelson Gouveia da Silva, que teria executado 89,23% da obra prevista, mas a entregou com danos estruturais que afetaram a sua serventia. 
14.8.Portanto, não há como acolher as razões apresentadas.
Da ausência de motivação legal e contratual para a devolução do repasse
15. O recorrente defende que não cabe o ressarcimento dos valores repassados com base nos seguintes argumentos:
a) o contrato celebrado entre o Município de Escada/PE e a Caixa determina, em sua cláusula 8.5.1, as hipóteses de restituição dos valores repassados para o ente municipal (peça 36, p. 15-18) ;
b) não cabe a restituição do repasse sacado tendo em vista que houve a execução de 89,23% da obra, com necessidades residuais para o acabamento da construção (peça 36, p. 15-18) ;
c) a prestação de contas parcial foi apresentada em momento oportuno, com a aprovação da Caixa, não possuindo qualquer responsabilidade acerca da apresentação de prestação de contas final, já que o prazo para a referida apresentação venceu durante a gestão do sucessor (peça 36, p. 15-18) ;
d) a houve a aplicação dos recursos em materiais e serviços para a execução do objeto conforme comprovado através das notas fiscais anexadas às fls. 79, 81 e 83. (peça 36, p. 15-18) . 
Análise
16.	As visitas técnicas realizadas na obra pela Caixa Econômica Federal, durante a vigência do contrato de repasse, deixam claro que a obra não foi executada na integralidade e que não tinha funcionalidade (peça 1, p. 69-70) , embora o ex-prefeito Jandelson Gouveia da Silva tenha afirmado que, embora tenha sido construído 89,23%, a obra era funcional, não cabendo o ressarcimento dos recursos até então aplicados no empreendimento.
16.1. A jurisprudência do Tribunal no sentido de que, ainda que o objeto do convênio tenha sido parcialmente executado, se não houver o aproveitamento do que foi realizado, o prejuízo causado aos cofres públicos equivale ao valor total dos recursos repassados (Acórdão 5175/2013-TCU-Primeira Câmara, rel. Min. Marcos Bemquerer; 8248/2013-TCU-1ª Câmara, rel. Min. Walter Alencar Rodrigues; e 1577/2014-TCU-2ª Câmara, rel. Min. André de Carvalho) . Isso porque a finalidade do ajuste não restaria alcançada.
16.2. Assim, diante da total falta de funcionalidade da obra, atestada por vistoria da Caixa Econômica Federal, deve-se promover a devolução integral dos recursos repassados.
16.3.Os fundamentos constitucionais, legais e contratuais para a imputação do débito estão previstos no art. 70, parágrafo único, da Constituição Federal/1988, no art. 93 do Decreto-Lei 200/1967, no art. 145 do Decreto 93.872/1986 e na Cláusula 3.2, alíneas "p" e "q" do Contrato de Repasse 240.566-04/2007.
16.4. Logo, não há como acolher as razões apresentadas.
CONCLUSÃO
17.	Da análise do recurso apresentado, conclui-se que:
a) é descabida a alegação de citação inválida uma vez que, por meio do Ofício 1050/2017-TCU/SECEX-PE, de 4/7/2017 (peça 17) , foi promovida pelo Tribunal, na forma regimental, a citação do Sr. Lucrécio Jorge Gomes Pereira da Silva (aviso de recebimento à peça 18) , que a atendeu e se manifestou à peça 19 quanto às irregularidades apontadas;
b) dado que a Caixa constatou que havia irregularidades na execução e no funcionamento da obra em 23/5/2013, caberia ao prefeito sucessor a adoção de medidas vistas ao resguardo também do patrimônio público construído com o suporte de recursos federais, mediante o acionamento da empresa contratada; no entanto, não se observou, a partir dos documentos constantes nos autos, que o Lucrécio Jorge Gomes Pereira da Silva tenha justificado a omissão inicial no dever de prestar contas ou que tenha adotado medidas visando ao resguardo do patrimônio público; 
c) o eventual impedimento à plenitude do exercício de defesa, ou mesmo dificuldade na sua realização em razão do transcurso de grande lapso temporal entre os fatos e a citação de responsável deve, em regra, ser objeto de prova, cabendo à parte esse ônus;  o art. 6º, inciso II, da IN/TCU 71/2012, recomenda a não instauração da TCE apenas se transcorrido o prazo de dez anos sem que tenha sido efetuada a notificação das irregularidades pela autoridade competente; 
d) não procede a alegação de que estariam ausentes os pressupostos indispensáveis para a instauração da tomada de contas especial visto que a presente tomada de contas especial foi constituída em conformidade com a IN/TCU nº 71/2012;  
e) Sr. Jandelson Gouveia da Silva não comprovou a boa e regular aplicação dos recursos recebidos por meio do Contrato de Repasse 240.566-04/2007 em razão do não atingimento dos objetivos pactuados; a obra financiada pelo contrato de repasse era incompatível com o projeto apresentado e continha trechos tombados ou com rachaduras em toda a sua extensão e alto risco de desabamento, não apresentando funcionalidade;
f) ainda que o objeto do convênio tenha sido parcialmente executado, se não houver o aproveitamento do que foi realizado, o prejuízo causado aos cofres públicos equivale ao valor total dos recursos repassados; diante da total falta de funcionalidade da obra, atestada por vistoria da Caixa Econômica Federal, cabe a devolução integral dos recursos repassados.
PROPOSTA DE ENCAMINHAMENTO
18.	Ante o exposto, submete-se à consideração superior a presente análise dos recursos de reconsideração interpostos contra o Acórdão 7762/2019-TCU-Segunda Câmara, propondo-se, com fundamento nos artigos 32, inciso I, e 33, da Lei 8.443/1992, c/c o artigo 285 do RI/TCU:
a) conhecer do recurso de reconsideração interposto por Lucrécio Jorge Gomes Pereira da Silva e, no mérito, negar-lhe provimento; 
b) conhecer do recurso de reconsideração interposto por Jandelson Gouveia da Silva e, no mérito, negar-lhe provimento;
c) dar ciência da deliberação que vier a ser adotada à Procuradoria da República no Estado de Pernambuco, aos recorrentes e aos demais interessados."
2.	O representante do Ministério Público que atua junto ao TCU (MPTCU) acompanhou a proposta da Serur, manifestando-se nos seguintes termos (peça 55) :
Trata-se de recursos de reconsideração interpostos pelos Srs. Jandelson Gouveia da Silva - prefeito do Município de Escada/PE nas gestões 2005-2008 e 2009-2012 - e Lucrécio Jorge Gomes Pereira da Silva - prefeito nas gestões 2013-2016 e 2017-2020 (peças 34, 36 e 37) - contra o Acórdão 7762/2019-TCU-Segunda Câmara, da relatoria do Ministro André Luís de Carvalho (peça 28) . Por intermédio da deliberação recorrida, este Tribunal julgou irregulares as contas dos recorrentes, condenou-os, solidariamente, ao ressarcimento do valor original de R$ 127.663,39 e aplicou-lhes a multa prevista no artigo 57 da Lei 8.443/1992.
2.	Na origem, este processo tratou de tomada de contas especial (TCE) instaurada pela Caixa Econômica Federal (Caixa) em decorrência da inexecução do objeto do Contrato de Repasse 240.566-04/2007, concernente à transferência de recursos financeiros da União para a implantação e modernização de infraestrutura para esporte recreativo e de lazer no Estádio Municipal de Escada/PE (peça 1, p. 5 e 23) .
3.	A Secretaria de Recursos (Serur) delimitou o objeto destes recursos de reconsideração em examinar os seguintes aspectos (peça 53, p. 3-4) :
a)	Sr. Lucrécio Jorge Gomes Pereira da Silva: ausência de citação válida e de responsabilidade; e
b)	Sr. Jandelson Gouveia da Silva: intempestividade da TCE; ausência de pressuposto válido e regular do processo; ausência de motivação legal e contratual para a devolução do repasse; execução do objeto, funcionalidade da obra e ausência de dano ao erário.
4.	Efetuado o exame dos elementos recursais, a Serur propôs, em pronunciamentos convergentes, conhecer dos recursos de reconsideração para, no mérito, negar-lhes provimento (peça 53, p. 12) .
5.	Convém iniciar o exame dos presentes recursos tecendo breves considerações acerca das questões preliminares suscitadas pelos recorrentes. Como é cediço na jurisprudência pacífica desta Corte de Contas, "no processo de controle externo, não há a obrigatoriedade de citação pessoal do responsável, mas apenas de entrega do ofício citatório no endereço do destinatário obtido em fonte de dados oficial, a exemplo da base da Receita Federal" (Acórdão 5419/2017-TCU-Segunda Câmara, relator Ministro Augusto Nardes) . O ofício de citação do Sr. Lucrécio Jorge Gomes Pereira da Silva foi enviado para seu endereço constante da base de dados da Receita Federal e regularmente recebido no dia 19/7/2017. Além disso, o responsável se manifestou quanto à citação que lhe foi remetida, tendo, dessa forma, exercido plenamente seu direito de defesa. Portanto, em consonância com a Serur, reputo não haver que se falar em vícios na citação do recorrente (peças 16 a 19) .
6.	Com relação à suposta intempestividade na instauração da TCE, alegada pelo Sr. Jandelson Gouveia da Silva, o que lhe teria causado dificuldades para a obtenção de elementos comprobatórios das despesas, releva frisar que, por intermédio do Ofício 1171, emitido em 7/5/2014, o responsável foi instado a regularizar as pendências verificadas na execução do objeto do Contrato de Repasse 240.566-04/2007 (peça 1, p. 9) , porém, não atendeu à solicitação. Tendo em vista que as irregularidades remontam a novembro de 2011, constata-se que a notificação do recorrente ocorreu em interregno de tempo substancialmente inferior a cinco anos, período comumente exigido para que a Administração mantenha sob sua guarda os documentos comprobatórios da execução de despesas. Ademais, o art. 6º, inciso II, da Instrução Normativa-TCU 71/2012 autoriza a dispensa de instauração da TCE apenas se "houver transcorrido prazo superior a dez anos entre a data da ocorrência do dano e a primeira notificação dos responsáveis pela autoridade administrativa competente", o que, conforme visto, não ocorreu neste caso concreto. Não procede, portanto, a alegação do Sr. Jandelson Gouveia da Silva acerca da suposta intempestividade na instauração desta TCE.
7.	Igualmente infundada é a sua menção à ausência de pressuposto válido e regular do processo. Consoante restou patentemente demonstrado nos relatórios técnicos emitidos pela Caixa, a quantificação do débito - no valor total que foi desbloqueado (R$ 127.663,39) - decorreu da inexecução de parte do objeto contratado, bem como da ausência de funcionalidade da parcela de obra executada. Da mesma forma, a responsabilização dos recorrentes pelo ressarcimento do dano foi apropriadamente delineada. O Sr. Jandelson Gouveia da Silva foi o signatário do contrato de repasse e responsável pela sua execução. O Sr. Lucrécio Jorge Gomes Pereira da Silva, mesmo após ter sido notificado pela Caixa (peça 1, p. 7) , quedou-se silente quanto as irregularidades indicadas, não tomou as providências necessárias para solucioná-las, não apresentou a prestação final de contas do ajuste (cujo prazo final findou dentro do período de seu mandato) , tampouco adotou as medidas cabíveis com vistas ao resguardo do patrimônio público.
8.	Em relação ao mérito das presentes contas especiais, o argumento do Sr. Jandelson Gouveia da Silva de que o objeto do contrato de repasse foi efetivamente executado e apresenta utilidade também não deve ser acolhido. Após a realização de vistoria in loco, a Caixa concluiu não ser "possível atestar a funcionalidade do empreendimento", mormente em razão das seguintes pendências de engenharia verificadas:
1.	A execução do muro está incompatível com o projeto apresentado, com grandes rachaduras em toda a sua extensão; um trecho tombado e um alto risco de desabamento; 
2.	O serviço teve sua execução parcial em relação ao orçamento apresentado, não contemplando alguns itens estruturais, que foram previstos inicialmente. (peça 1, p. 84) 
9.	Em conclusão, impõe registrar que a ausência de funcionalidade de empreendimento custeado com recursos provenientes de convênios ou instrumentos congêneres celebrados com a União representa óbice intransponível para que se alcance os objetivos sociais almejados com o ajuste. Por conseguinte, esta Corte de Contas preceitua que se considera "como prejuízo em valores integrais a aplicação dos recursos do convênio em objeto que se revela inservível ou sem funcionalidade após a sua execução, completa ou parcial" (enunciado do Acórdão 2812/2017-TCU-Primeira Câmara, relator Ministro Weder de Oliveira, grifamos) . No âmbito dos recursos ora em análise, não foi apresentado qualquer novo elemento apto a sanar as irregularidades e pendências construtivas constatadas pela Caixa.
10. Diante do exposto, este membro do Ministério Público de Contas manifesta-se de acordo com a proposta de encaminhamento formulada pela Serur."
	É o Relatório.

8.1. Guilherme Cicalese Ralino (47.112/OAB-PE) e outros, representando Lucrécio Jorge Gomes Pereira da Silva.  
8.2. Walles Henrique de Oliveira Couto (24224/OAB-PE) e outros, representando Jandelson Gouveia da Silva.  
8.3. Murilo Muraro Fracari (22.934/OAB-DF), representando Caixa Econômica Federal.

Procurador Sergio Ricardo Costa Caribé.

RECURSO DE RECONSIDERAÇÃO. TOMADA DE CONTAS ESPECIAL. CONTRATO DE REPASSE. EXECUÇÃO PARCIAL DO OBJETO. AUSÊNCIA DE NEXO CAUSAL. CITAÇÃO. REJEIÇÃO DAS ALEGAÇÕES DE DEFESA. CONRAS IRREGULARES. DÉBITO. MULTA. CONHECIMENTO. IMPRESTABILIDADE DO OBJETO. IMPROVIMENTO. CIÊNCIA.

TOMADA DE CONTAS ESPECIAL (TCE)

Secretaria de Recursos (Serur); Secretaria de Controle Externo de Tomada de Contas Especial (SecexTCE).

Trata-se de Recursos de Reconsideração interpostos por Lucrécio Jorge Gomes Pereira da Silva, prefeito municipal de Escada - PE nas gestões 2013-2016 e 2017-2020, e Jandelson Gouveia da Silva, prefeito municipal nas gestões 2005-2008 e 2009-2012, contra o Acórdão 7762/2019-TCU-Segunda Câmara (rel. Ministro-Substituto André Luís de Carvalho) .
2.	 Em síntese, os recorrentes tiveram suas contas julgadas irregulares, com imputação de débito e multa proporcional ao dano, em face da não execução do objeto pactuado por meio do Contrato de Repasse 240.566-04/2007 (Siafi 613332) , para a implantação e modernização de infraestrutura para esporte recreativo e de lazer no Estádio Municipal de Escada/PE.
3.	Em relação aos recorrentes, foram examinadas as seguintes questões pela Serur:
	(i) Lucrécio Jorge Gomes Pereira da Silva: ausência de citação válida e de responsabilidade;
	(ii) Jandelson Gouveia da Silva: intempestividade da TCE; ausência de pressuposto válido e regular do processo; ausência de motivação legal e contratual para a devolução do repasse; execução do objeto, funcionalidade da obra e ausência de dano ao erário.
4.	A Serur, ao fim de seu exame, propõe o conhecimento e negativa de provimento dos Recursos, no que foi acompanhada pelo Ministério Público que atua junto ao TCU (MPTCU) .
5.	Quanto à admissibilidade, ratifico o entendimento já externado no despacho de peça 51, no sentido de que os Recursos interpostos devem ser conhecidos, eis que preenchidos os requisitos de admissão que regem a espécie.
6.	No mérito, adoto como minhas próprias razões de decidir os pareceres uniformes que me antecederam, sem prejuízo de tecer as considerações que faço a seguir.
7.	Nos termos da jurisprudência pacífica desta Corte de Contas, "no processo de controle externo, não há a obrigatoriedade de citação pessoal do responsável, mas apenas de entrega do ofício citatório no endereço do destinatário obtido em fonte de dados oficial, a exemplo da base da Receita Federal" (Acórdão 5419/2017-TCU-Segunda Câmara, rel. Ministro Augusto Nardes) . O ofício de citação de Lucrécio Jorge Gomes Pereira da Silva foi enviado para seu endereço constante da base de dados da Receita Federal e regularmente recebido no dia 19/7/2017. Além disso, o responsável se manifestou quanto à citação que lhe foi remetida, tendo, dessa forma, exercido plenamente seu direito de defesa.
8.	Jandelson Gouveia da Silva foi instado a regularizar as pendências verificadas na execução do objeto do Contrato de Repasse 240.566-04/2007, porém, não atendeu à solicitação. Tendo em vista que as irregularidades remontam a novembro de 2011, constata-se que a notificação do recorrente ocorreu em interregno de tempo substancialmente inferior a cinco anos, período comumente exigido para que a Administração mantenha sob sua guarda os documentos comprobatórios da execução de despesas.
9.	Ademais, o art. 6º, inciso II, da Instrução Normativa-TCU 71/2012 autoriza a dispensa de instauração da TCE apenas se "houver transcorrido prazo superior a dez anos entre a data da ocorrência do dano e a primeira notificação dos responsáveis pela autoridade administrativa competente", o que, conforme visto, não ocorreu neste caso concreto. Não procede, portanto, a alegação daquele responsável acerca da suposta intempestividade na instauração desta TCE.
10.	Igualmente infundada é a alegação de ausência de pressupostos para o válido e regular processamento deste feito. Conforme restou demonstrado nos relatórios técnicos emitidos pela Caixa, a quantificação do débito - no valor total que foi desbloqueado (R$ 127.663,39) - decorreu da inexecução de parte do objeto contratado, bem como da ausência de funcionalidade da parcela de obra executada.
11.	Da mesma forma, a responsabilização dos recorrentes pelo ressarcimento do dano foi apropriadamente delineada. Jandelson Gouveia da Silva foi o signatário do contrato de repasse e responsável pela sua execução. Por sua vez, Lucrécio Jorge Gomes Pereira da Silva, mesmo após ter sido notificado pela Caixa (peça 1, p. 7) , quedou-se silente quanto às irregularidades indicadas, não tomou as providências necessárias para solucioná-las, não apresentou a prestação final de contas do ajuste (cujo prazo final findou dentro do período de seu mandato) , tampouco adotou as medidas cabíveis com vistas ao resguardo do patrimônio público.
12.	Em relação ao mérito, a realização de vistoria in loco pela Caixa Econômica Federal concluiu não ser "possível atestar a funcionalidade do empreendimento", mormente em razão das seguintes pendências (peça 1, p. 84) :
	a) A execução do muro está incompatível com o projeto apresentado, com grandes rachaduras em toda a sua extensão; um trecho tombado e um alto risco de desabamento; 
	b) O serviço teve sua execução parcial em relação ao orçamento apresentado, não contemplando alguns itens estruturais, que foram previstos inicialmente.
13.	A ausência de funcionalidade de empreendimento custeado com recursos provenientes de convênios ou instrumentos congêneres celebrados com a União representa óbice intransponível para que se alcance os objetivos sociais almejados com o ajuste. Por conseguinte, esta Corte de Contas preceitua que se considera "como prejuízo em valores integrais a aplicação dos recursos do convênio em objeto que se revela inservível ou sem funcionalidade após a sua execução, completa ou parcial" (enunciado do Acórdão 2812/2017-TCU-Primeira Câmara, relator Ministro Weder de Oliveira, grifamos) .
14.	Portanto, não tendo sido apresentado qualquer novo elemento apto a sanar as irregularidades e pendências construtivas constatadas pela Caixa e afastadas as alegações trazidas pelos recorrentes, nego provimento aos presentes Recursos.
Ante o exposto, VOTO para que seja adotada a minuta de acórdão que ora trago ao exame deste Colegiado.
TCU, Sala das Sessões Ministro Luciano Brandão Alves de Souza, em 30 de março de 2021.
AROLDO CEDRAZ 
Relator